【裁判字號】    99,保險,24
【裁判日期】    991116
【裁判案由】    給付理賠保險金
【裁判全文】
臺灣板橋地方法院民事判決              99年度保險字第24號
原      告  丁○○
被      告  新光人壽股份有限公司
法定代理人  乙○○
訴訟代理人  戊○○
            甲○○
            丙○○
上列當事人間請求給付保險金事件，經本院於民國99年11月2 日
言詞辯論終結，判決如下：
    主  文
被告應給原告新臺幣壹佰陸拾萬元及自民國九十九年六月十一日
起至清償日止，按年息百分之十計算之利息。
訴訟費用由被告負擔。
    事實及理由
一、按訴狀送達後，原告不得將原訴變更或追加他訴，但擴張或
    減縮應受判決事項之聲明者，不在此限，民事訴訟法第255
    條第1 項第3 款定有明文。本件原告起訴，其聲明原為：被
    告新光人壽股份有限公司（下稱新光公司）、法定代理人乙
    ○○應給付原告新臺幣（下同）160 萬元，並自起訴狀繕本
    送達翌日起至清償日止，按年息百分之5 計算之利息，暨按
    年息1 分計算之遲延利息，嗣撤回對被告新光公司法定代理
    人乙○○之訴，並變更其聲明為：被告新光公司應給付原告
    160 萬元，及自起訴狀繕本送達翌日起至清償日止，按年息
    百分之10計算之利息。核原告所為訴之變更係屬減縮應受判
    決事項之聲明，合於前揭法條規定，應予准許。
二、原告主張：原告之先夫曹彧嘉固於民國98年10月26日凌晨墜
    樓死亡，惟原告之先夫係晶美牙醫診所之牙醫師，年方38歲
    壯年，具優渥正職收入，經濟狀況良好，家庭和諧，亦無任
    何債務，98年10月25日晚上睡前曾陪兒子講故事，半夜女兒
    驚醒時亦起床安撫，且未留任何遺書等等，實無尋短之異象
    ；又原告之先夫平時有到自家頂樓抽菸思考之習慣，事發當
    時正值深夜，而其身高186 公分，女兒牆約120 公分，或恐
    有不慎墮落之可能，且據轄區派出所內留存之當日勘驗照片
    及筆錄，房屋正面磚瓦有明顯為求生而造成之手腳刮痕，另
    原告住家為最邊間，旁邊之圍牆較矮並無任何遮蔽物，或屬
    較有可能之處所，惟其墮落地點非為該處。詎事故發生迄今
    ，被告之調查人員均無與原告電話或當面詳談，遑論至現場
    瞭解及訪查左右鄰居，僅由理賠員告知因檢察官相驗屍體證
    明書上之死因為「不詳」，故無法理賠，原告全然不知被告
    調查過程，迄今未看過任何調查報告，其處理態度草率，理
    由之荒謬讓原告無法接受，為此，爰依保險法第34條及契約
    書第1 條之規定提起本訴等語。併為聲明：被告應給付原告
    160 萬元及自起訴狀繕本送達翌日起至清償日止，按年息百
    分之10計算之利息。
三、被告則抗辯：
  (一)死者曹彧嘉於以自己為要保人、被保險人向被告投保新長安
    終身壽險（保單號碼：EEH23811）、新住院醫療終身健康保
    險（保單號碼：HHHA0758）、防癌健康終身保險（保單號碼
    ：DHHA5508）等3 份主約，並於新長安終身壽險主約（下稱
    系爭保險契約）附加平安意外傷害保險、意外傷害醫療及綜
    合保障等附約。本件系爭保險契約係「平安意外傷害保險附
    約」（保險金額：100 萬元）、「綜合保障附約」（保險金
    額60萬元），其性質係意外傷害保險，與人壽保險之性質不
    同，係以意外所致之死亡為身故保險金給付之條件。
  (二)依平安意外傷害保險附約條款第9 條約定：「被保險人於本
    附約有效期間內遭受第3 條約定的意外傷害事故，自意外傷
    害事故之日起180 日以內死亡者，本公司按本附約之保險金
    額給付『意外身故保險金』。」第3 條第1 項約定：「意外
    傷害事故係指「被保險人於本附約有效期間內，因遭受意外
    傷害事故，致其身體蒙受傷害而致殘廢或死亡。前款所稱意
    外傷害事故，指非由疾病引起之外來突發事故。」另依綜合
    保障附約條款第7 條約定：「被保險人於本附約有效期間內
    遭受第4 條約定的意外傷害事故，自意外傷害事故之日起18
    0 日以內死亡者，本公司按下表規定給付『意外身故保險金
    』。」第4 條第1 項約定：「意外傷害事故，指非由疾病引
    起之外來突發事故。」故死亡事故之發生須係因非由疾病引
    起之外來突發事故所致者，始得請領意外身故保險金。查被
    保險人曹彧嘉於98年10月26日半夜墜樓，其相驗屍體證明書
    載「死亡方式：不詳、對死亡有影響之疾病或身體狀況：心
    神喪失、失眠」，則即令具有國有公權力及專業、豐富辦案
    之檢察機關，就本件事故之原因亦無法確認，而於死亡證明
    書上勾選「不詳」，原告何以僅憑其片面之臆測與推斷即認
    本件事故係意外事故，原告復未提出足以證明本件事故為意
    外事故之證據資料，證明本件事故之發生係屬系爭保險契約
    條款約定之「非疾病」、「外來」、「突發」事故，被告並
    無給付保險金之義務。
  (三)併為答辯聲明：原告之訴駁回。
四、本件原告之先夫曹彧嘉於93年3 月15日以自己為被保險人，
    向被告投保新長安終身壽險（保單號碼：EEH23811）、新住
    院醫療終身健康保險（保單號碼：HHHA0758）、防癌健康終
    身保險（保單號碼：DHHA5508）等3 份主約，並於新長安終
    身壽險主約附加平安意外傷害保險附約（保險金額：100 萬
    元）、意外傷害醫療附約及綜合保障附約（保險金額：60萬
    元）等附約；98年10月26日凌晨4 時許，曹彧嘉自其台北縣
    鶯歌鎮○○路423 號住宅頂樓陽臺墜樓死亡之事實，有系爭
    保險契約及台灣板橋地方法院檢察署（下稱板橋地檢署）相
    驗屍體證明書影本各1 件為證（見本院卷第31至44頁），並
    經本院向板橋地檢署調閱98年度相字第1419號相驗卷宗查明
    屬實，復為兩造所不爭執，自為真實。
五、原告主張被保險人曹彧嘉係因意外不慎墜樓死亡，則為被告
    所否認，並以前開情詞置辯。是本件爭點在於被保險人曹彧
    嘉之死亡是否因「意外傷害事故」所致？茲說明之：
  (一)按當事人主張有利於己之事實者，就其事實有舉證之責任。
    但法律別有規定，或依其情形顯失公平者，不在此限，民事
    訴訟法第277 條定有明文。次按意外傷害保險係在承保被保
    險人非由疾病引起之外來突發事故所致傷害及其所致殘廢或
    死亡之損失，而人之傷害或死亡之原因，其一來自內在原因
    ，另一則為外來事故（意外事故），所謂外來事故（意外事
    故），係指內在原因以外之一切事故而言，其事故之發生為
    外來、偶然而不可預見。意外傷害保險契約之受益人請求保
    險人給付保險金，雖應證明被保險人係因意外事故而受傷害
    ，惟受益人如證明該事故確已發生，且依經驗法則，其發生
    通常係外來、偶然而不可預見者，應認其已盡證明之責。於
    此情形，保險人如抗辯其非屬意外，自應就其抗辯之事實負
    證明之責，始符合舉證責任分配之原則（最高法院96年度台
    上字第28號判決要旨參照）。又意外傷害保險，對被保險人
    或受益人而言，因涉有「證據遙遠」或「舉證困難」之問題
    ，得依民事訴訟法第277 條但書規定，主張用「證明度減低
    」之方式，減輕其舉證責任，並以被保險人或受益人如證明
    該事故確已發生，且依經驗法則，其發生通常係外來、偶然
    而不可預見者，應認其已盡舉證之責（最高法院92年度台上
    字第2096號判決要旨參照）。
  (二)經查，被保險人曹彧嘉於98年10月26日凌晨墜樓死亡後，原
    告於同日上午9 時10分許警局詢問時，陳稱：曹彧嘉未留遺
    書，沒有重大病病，其從事牙醫工作，近日因與一名病患有
    醫療糾紛，且要對曹彧嘉提出告訴，造成其自本月23日起開
    始精神不濟，沒有睡覺，25日整天恍神、不講話，平日其會
    到4 樓（頂樓）看風景、抽菸或工作有壓力時會上去等語；
    同日下午3 時20分許檢察官訊問時，亦供稱：「（問：最後
    一次見到死者尚存係在何時？）約於10月26日凌晨，死者在
    照顧小孩，並且有告訴我，晚上怎會一直咳。（問：最近死
    者有何異狀？）死者最近1 、2 天精神晃忽，有失眠情況，
    死者最近有醫療糾紛，家庭生活無狀況，死者於98年10月24
    日晚間下班與我提及工作有狀況，與所醫病患有醫療糾紛，
    該病患有與死者以電話談過，但尚未達訴訟程度，此糾紛處
    於溝通階段。（問：死者有無遺書？）均無，死者於24日提
    過醫療糾紛，心情欠佳。（問：死者最近有無服用任何藥物
    ？）沒有。（問：死者平時是否經常至頂樓？）有時會會去
    頂樓。」等語（參見前揭相驗卷第4 頁、第14至15頁）；又
    前開板橋檢署驗屍體證明書內，有關被保險人曹彧嘉「死亡
    方式」固勾選「不詳」，「1.直接引起死亡之原因」記載為
    「甲、出血性休克。乙（甲之原因）、胸椎骨折併血氣胸。
    丙（乙之原因）高處墜樓」，惟有關「2.其他對於死亡有影
    響之疾病，或身體狀況」部分則記載為「心神失寧、失眠」
    等語，顯見檢察官經由相驗及調查證據之結果，因無法認定
    被保險人曹彧嘉確實死亡原因為「自殺、他殺或意外」，始
    勾選其死亡方式為「不詳」，然亦參酌原告於案發後之供詞
    ，認定被保險人曹彧嘉有「心神失寧、失眠」之因素而自「
    高處墜樓」致死甚明，故被告僅因相驗屍體證明書記載被保
    險人曹彧嘉死亡方式為「不詳」，而抗辯其死亡非因「意外
    傷害事故」所致，尚嫌速斷。
  (三)次查，本件事故發生後，台北縣政府警察局三峽分局前往現
    場勘查結果，發現現場係屬集合式住宅，該住宅為5 樓透天
    厝，死者陳屍位置距住處牆面約160 公分，住宅區出入口處
    有磚瓦破裂情形，距住處牆面約240 公分，高度約230 公分
    死者住處5 樓為祖先牌位處及陽臺，現場各處未發現有明顯
    打鬥跡象，勘驗現場5 樓陽臺，陽臺地面以粉未法增顯足印
    ，發現1 赤足印，另於陽臺女兒牆（高度約112 公分）及護
    欄外側磚瓦發現2 處抹痕，磚瓦向下傾斜約40度等情，有該
    分局製作之現場勘查報告及照片附於相驗卷可稽（參見前揭
    相驗卷第6 至12頁、53頁68頁），參酌被保險人曹彧嘉身高
    有185 公分（參見系爭保險契約之記載），及前述其自98年
    10 月23 日起即因與病患有醫療糾紛，開始精神不濟，整天
    恍神及失眠等情狀，其於同年月26日凌晨因失眠睡不覺而走
    往住處頂樓陽臺思考問題，因不慎自高度僅約112 公分女兒
    牆墜落致死，其可能性極大。被告雖抗辯：依被保險人死亡
    現場勘驗事故圖可知，被保險人墜樓地點有女兒牆112 公分
    ，且外有屋簷，內有盆栽，被保險人從該處落下，必先避過
    盆栽及女兒牆，實難想被保險人如何「不小心」避過盆栽及
    女兒牆從該處落下，且該處外有屋簷，如被保險人是「不小
    心落下」，該屋簷應有相關損傷云云。然查，被保險人曹彧
    嘉既因處於醫療糾紛，致有精神不濟、恍神及失眠情狀，於
    半夜到頂樓陽臺思考解決方案，並非不合常情；又依現場照
    片所示（參見前揭相驗卷第8 、9 頁），被保險人曹彧嘉住
    處頂樓陽臺固有花盆擺放，然花盆與花盆間隔頗大，其可輕
    易越過花盆走至女兒牆處；另女兒牆及護欄外側磚瓦發現2
    處抹痕，且磚瓦向下傾斜約40度，亦如前述，則被保險人曹
    彧嘉於該處思考問題時因失神墜落向下傾斜約40度之屋簷，
    並滾落地面致死，自屬可能；況現場頂樓陽臺右側除同樣高
    度之女兒牆處外，並無屋簷之設計，且該住宅右測並無建物
    相連（參見前揭相驗卷第57頁之現場繪圖），倘被保險人曹
    彧嘉並非「不小心落下」，而是「蓄意跳下」，衡情其自頂
    樓陽臺右側跳下豈不簡便？更何況被保險人曹彧嘉身為牙醫
    師，與妻即原告育有2 名子女，並與父母同住（參見原告於
    警局詢問時之陳述），生活應屬美滿，實難想像其僅因近日
    與病患間有醫療糾紛即萌輕生之意，是被告上開抗辯應屬空
    言，亦難採取。
  (四)再查，被保險人曹彧嘉生前另向國泰人壽保險股份有限公司
    （下稱國泰人壽公司）投保福利團體保險，於本件事故發生
    後，經該公司派員調查結果，研判「曹彧嘉可能因睡眠不足
    ，精神恍忽趴臥圍牆，而不慎滑落，造成不幸身故」，認定
    被保險人曹彧嘉係因意外傷害事故致死，而予以理賠，此亦
    有國泰人壽公司99年8 月31日國壽字第0990081028號函附之
    理賠資料影本1 份在卷可憑，由此益證原告主張被保險人曹
    彧嘉係因意外不慎墜樓死亡一節為真實。
六、綜上所述，被保險人曹彧嘉之墮樓死亡應屬「意外傷害事故
    」所致，原告依平安意外傷害保險附約條款第9 條及綜合保
    障附約條款第7 條之約定，請求被告給付「意外身故保險金
    」，應屬有據。又「被保險人於本附約有效期間內遭受第3
    條約定的意外傷害事故時，要保人、被保險人或受益人應於
    知悉意外傷害事故發生後10日內將事故狀況及被保險人的傷
    害程度，通知本公司。並於通知後儘檢具所需文件向本公司
    申請給付保險金。本公司應於收齊前項文件後15日內給付之
    。逾期本公司應按年利1 分加付利息給付。…」、「被保險
    人於本附約有效期間內遭受第4 條約定的意外傷害事故時，
    要保人、被保險人或受益人應於知悉意外傷害事故發生後10
    日內將事故狀況及被保險人的傷害程度，通知本公司。並於
    通知後儘檢具所需文件向本公司申請給付保險金。本公司應
    於收齊前項文件後15日內給付之。逾期本公司應按年利1 分
    加付利息給付。…」，平安意外傷害保險附約條款第18條、
    綜合保障附約條款第20條分別有約定甚明；而保險法第34條
    亦明定：「保險人應於要保人或被保險人交齊證明文件後，
    於約定期限內給付賠償金額。無約定期限者，應於接到通知
    後15日內給付之。保險人因可歸責於自己之事由致未在前項
    規定期限內為給付者，應給付遲延利息年利1 分。」本件被
    告既拒不依約付原告保險金160 萬元，則原告請求被告給付
    按年息百分10計算之遲延利息，亦屬正當。從而，原告請求
    被告給付160 萬元及自起訴狀繕本送達翌日即99年6 月11日
    起至清償日止，按年息百分之10計算之利息，為有理由，應
    予准許。
七、結論：本件原告之訴為有理由，依民事訴訟法第第78條判決
    如主文。
中    華    民    國    99    年    11    月    16    日
                  民事第一庭    法  官  高文淵
上列正本係照原本作成
如對本判決上訴，須於判決送達後20日內向本院提出上訴狀
中    華    民    國    99    年    11    月    16    日
                                書記官  黃瀅螢

司法院資訊處製作；財團法人民間司法改革基金會備份。
